臺灣嘉義地方法院民事簡易判決
109年度嘉簡字第855號
原      告  台灣菸酒股份有限公司

法定代理人  丁彥哲  
訴訟代理人  胡峰賓律師
複代理人    劉書帆  

被      告  張莉娜  

上列當事人間請求代位分割遺產事件，本院於民國110年1月12日
言詞辯論終結，判決如下：
    主  文
一、被代位人陳明聰與被告張莉娜公同共有如附表一所示之不動
    產，應予變價分割，所得價金由被代位人陳明聰與被告張莉
    娜依如附表二「應繼分比例」欄所示比例分配。
二、訴訟費用新台幣（下同）4,190元，其中2,095元由被告張莉
    娜負擔，餘由原告負擔。
    事實及理由
一、原告主張：訴外人即被代位人陳明聰對原告負有債務6,138,
    000元尚未清償，經原告取得臺灣高雄地方法院民國98年10
    月20日雄院高98司執丞字第105659號債權憑證（下稱系爭債
    權憑證）在案。又附表一所示之不動產（下稱系爭不動產）
    為被告及被代位人陳明聰公同共有，上開不動產並無不能分
    割之情形，亦無不分割之約定，因陳明聰已陷於無資力且怠
    於行使分割請求權，致原告無法就其可分得之遺產部分取償
    ，已損及原告權益，原告為保全債權之必要，爰依民法第24
    2 條之規定，代位陳明聰提起分割遺產之訴，且同意以變價
    方式分割系爭不動產等語。並聲明：被告及訴外人陳明聰公
    同共有如附表一所示之不動產應按如附表二所示應繼分比例
    分割為分別共有。 
二、被告則以：被告與陳明聰公同共有系爭不動產權利範圍部分
    如按二人應繼分比例為原物分割，則每人分得面積不大，不
    利於維持建物之完整性，各共有人倘若劃分界線供自己獨立
    出入，恐將造成日後使用之困難，難以實現系爭不動產經濟
    上之利用價值，因此以原物分割之方式並非適當。反之，本
    件若為變價分割，將一次性解決共有狀態存在之問題，變價
    後所得價金由各共有人按應有部分比例分配，就共有人之權
    益而言，堪認屬公平適切之方法等語，並聲明 :如主文第1
    項所示。
三、得心證之理由：
㈠、原告主張陳明聰與被告公同共有系爭不動產，應繼分比例如
    附表二「應繼分比例」欄所示，原告對於陳明聰尚有前揭債
    權未清償等情，業據其提出系爭不動產登記謄本、系爭債權
    憑證、本院109年9月24日嘉院傑109司執月字第36636號執行
    命令（本院卷第21至24、27至31、89至95頁）等件為證，並
    有嘉義縣水上地政事務所109年11月10日嘉上地登字第10900
    07508號函檢附之系爭不動產繼承登記資料可佐（本院卷第3
    7至51頁），堪信原告之主張為真實。
㈡、按債務人怠於行使其權利時，債權人因保全債權，得以自己
    之名義，行使其權利。但專屬於債務人本身者，不在此限。
    民法第242條定有明文。此項代位權行使之範圍，就同法第2
    43條但書規定旨趣推之，並不以保存行為為限，凡以權利之
    保存或實行為目的之一切審判上或審判外之行為，諸如假扣
    押、假處分、聲請強制執行、實行擔保權、催告、提起訴訟
    等，債權人皆得代位行使（最高法院69年台抗字第240號裁
    判意旨參照）。換言之，法條並未限制債權人所得代位行使
    債務人權利之種類，故無論物權、債權或形成權、請求權均
    得代位行使之。是本件原告為保全債權，應得代位陳明聰提
    起本件分割系爭不動產之訴。
㈢、按共有物之分割，依共有人協議之方法行之。分割之方法不
    能協議決定，法院得因任何共有人之請求，命為下列之分配
    ：一、以原物分配於各共有人。但各共有人均受原物之分配
    顯有困難者，得將原物分配於部分共有人。二、原物分配顯
    有困難時，得變賣共有物，以價金分配於各共有人；或以原
    物之一部分分配於各共有人，他部分變賣，以價金分配於各
    共有人。民法第824條第1項、第2項定有明文。上開規定，
    於公同共有物之分割準用之，民法第830條第2項亦有明定。
    查系爭不動產依現有證據所示，應無不能分割之情形，亦無
    不能分割或應為分管之約定；而房屋與其坐落基地不宜分別
    移轉，以免害及房屋或基地之經濟效用。系爭不動產既為被
    代位人陳明聰與被告共有之物，顯然無從以原物分割方式，
    令被代位人陳明聰與被告得以為通常之使用，堪認本件原物
    分割顯有困難，考量系爭不動產之型態、使用用途、經濟效
    用、共有人之利益、意願等各種情狀，本院認本件不宜原物
    分割而應變價分割，即系爭不動產應予變賣，其所得價金再
    按附表二「應繼分比例」欄所示比例，均分予各該共有人，
    爰定分割方法如主文第1項所示。
四、按因共有物分割、經界或其他性質上類似之事件涉訟，由敗
    訴當事人負擔訴訟費用顯失公平者，法院得酌量情形，命勝
    訴之當事人負擔其一部，民事訴訟法第80條之1定有明文。
    而裁判分割共有物乃形成訴訟，法院決定共有物分割之方法
    時，應斟酌何種分割方法較能增進共有物之經濟效益，並兼
    顧全體繼承人之利益，以決定適當之分割方法，不受原告聲
    明之拘束，亦不因何造起訴而有不同。又代位分割共有物之
    訴，係由原告以自己名義主張代位權，以保全債權為目的而
    行使債務人之共有物分割請求權，原告與被告之間實屬互蒙
    其利。是以，原告代位被代位人提起本件分割共有物之訴雖
    有理由，惟本院認關於訴訟費用之負擔，仍應由兩造分別負
    擔各2分之1，始屬公允，爰諭知如主文第2項所示。
五、本件雖係屬民事訴訟法第427條第1項規定之簡易訴訟事件，
    所為被告敗訴之判決，然該判決內容性質上不適宜為假執行
    ，爰不依職權宣告假執行，附此說明。
六、訴訟費用負擔之依據：民事訴訟法第79條、第80條之1。
中　　華　　民　　國　　110 　年　　1　　 月　　26　　日
                  臺灣嘉義地方法院嘉義簡易庭
                                  法　官　陳美利
以上正本係照原本作成。
如對本判決上訴，須於判決送達後20日內向本庭（嘉義市文化路
308之1號）提出上訴狀（均須按他造當事人之人數附繕本）。如
委任律師提起上訴者，應一併繳納上訴審裁判費。
中　　華　　民　　國　　110 　年　　1 　　月　  26　　日
                                  書記官  林金福
附表一：
 編號 不動產標示 權利範圍   1 嘉義縣○○鄉○○○段000000地號土地 公同共有2分之1   2 嘉義縣○○鄉○○○段000○號建物 公同共有2分之1 
附表二：
 編號 共有人 應繼分比例 訴訟費用負擔之比例   1 陳明聰 2分之1 2分之1（由原告負擔）   2 張莉娜 2分之1 2分之1